臺灣桃園地方法院刑事判決　　　　　　100年度簡上字第211號
上　訴　人
即　被　告　邱金源
上列上訴人即被告因竊盜案件，不服本院中華民國100 年3 月15
日100 年度桃簡字第587 號第一審簡易判決（原聲請簡易判決處
刑案號：100 年度偵字第1669號），提起上訴，經本院管轄之合
議庭改依第一審通常程序審理，判決如下：
    主  文
原判決撤銷。
邱金源無罪。
    理  由
一、聲請簡易判決處刑意旨略以：被告邱金源意圖為自己不法所
    有，於民國99年12月10日下午1 時30分許，在桃園縣桃園市
    ○○路939 號「愛買量販店」（下稱愛買）內，徒手竊取店
    內架上陳列之「百樂牌滑力筆」（下稱原子筆）3 枝、「佳
    樂牌酒精性環保白板筆」（下稱白板筆）2 枝等商品，並將
    上開商品放入所穿著之衣物口袋內竊取得手。惟邱金源上開
    竊盜犯行，業經該量販店安全課課長黃晨紘透過監視錄影畫
    面而查知，黃晨紘嗣邱金源將其餘商品結帳後欲離去之際，
    於該量販店防盜門處將邱金源攔住並報警將邱金源當場逮捕
    。因認被告邱金源涉犯刑法第320 條第1 項竊盜罪嫌云云。
二、按犯罪事實應依證據認定之，無證據不得認定犯罪事實。又
    不能證明被告犯罪者，應諭知無罪之判決，刑事訴訟法第15
    4 條第2 項、第301 條第1 項分別定有明文。又事實之認定
    ，應憑證據，如未能發現相當證據，或證據不足以證明，自
    不能以推測或擬制之方法，以為裁判基礎。再認定不利於被
    告之事實，須依積極證據，苟積極證據不足為不利於被告事
    實之認定時，即應為有利於被告之認定，更不必有何有利之
    證據。而認定犯罪事實所憑之證據，雖不以直接證據為限，
    間接證據亦包括在內；然而無論直接或間接證據，其為訴訟
    上之證明，須於通常一般之人均不致有所懷疑，而得確信其
    為真實之程度者，始得據為有罪之認定，倘其證明尚未達到
    此一程度，而有合理之懷疑存在，致無從為有罪之確信時，
    即應為無罪之判決。又刑事訴訟法第161 條第1 項規定：檢
    察官就被告犯罪事實，應負舉證責任，並指出證明之方法。
    因此，檢察官對於起訴之犯罪事實，應負提出證據及說服之
    實質舉證責任。倘其所提出之證據，不足為被告有罪之積極
    證明，或其指出證明之方法，無從說服法院以形成被告有罪
    之心證，基於無罪推定之原則，自應為被告無罪之判決（最
    高法院30年度上字第816 號、40年度臺上字第86號、76年度
    臺上字第4986號、92年度臺上字第128 號判例意旨參照）。
    經核本件聲請簡易判決處刑意旨認被告邱金源涉犯竊盜罪嫌
    ，無非係以證人即愛買安全課課長黃晨紘之證述；原子筆3
    枝及其包裝袋1 個與白板筆2 枝之照片、愛買監視錄影光碟
    及其翻拍照片、扣押物品目錄表、贓物認領保管單等件，為
    其主要論據。
三、證據能力部分
（一）按被告以外之人於審判外之言詞或書面陳述，除法律有規
      定者外，不得作為證據；被告以外之人於審判外之陳述，
      雖不符刑事訴訟法第159 條之1 至第159 條之4 之規定，
      而經當事人於審判程序同意作為證據，法院審酌該言詞陳
      述或書面陳述作成時之情況，認為適當者，亦得為證據。
      當事人、代理人或辯護人於法院調查證據時，知有第159
      條第1 項不得為證據之情形，而未於言詞辯論終結前聲明
      異議者，視為有前項之同意，刑事訴訟法第159 條第1 項
      、第159 條之5 分別定有明文。本件證人黃晨紘於警詢中
      所為之證述，雖屬傳聞證據，惟查，證人黃晨紘警詢過程
      查無違法取證之瑕疵存在，檢察官及被告於本院準備程序
      中，就上開證人證述之證據能力亦均表示無意見，且均未
      於本院言詞辯論終結前表示異議，本院審酌證人黃晨紘為
      愛買安全課課長，並自稱案發當日於愛買監視錄影畫面中
      目睹被告邱金源有可疑動作，且係親見被告邱金源自身上
      取出未經結帳之原子筆、白板筆之人，其證詞對認定犯罪
      事實之存否有其必要性，依前開證述作成時之情況，認以
      其為證據，核屬適當，是依刑事訴訟法第159 條之5 之規
      定，認有證據能力。
（二）本件認定事實所引用之原子筆3 枝及其包裝袋1 個與白板
      筆2 枝之照片、贓物認領保管單、愛買監視錄影光碟及監
      視錄影畫面翻拍照片等證據，檢察官及被告邱金源均未主
      張排除其證據能力，且迄於本院言詞辯論終結前均未表示
      異議，本院審酌前上揭物品並無證據證明係公務員違背法
      定程序所取得，且與本件犯行具關聯性，是本件認定事實
      所引用之上開證據，均認為有證據能力。
四、訊據被告邱金源固坦承有於理由欄一所示時、地，將3 枝裝
    之原子筆包裝開拆，嗣並將3 枝原子筆及另外2 枝白板筆分
    別放入長褲左右兩側口袋，未經結帳即步出愛買之事實，惟
    否認有何竊盜之犯行，辯稱：案發當天我到愛買購物，我女
    兒說要畫畫，我才買了原子筆和白板筆。當天我是為了試寫
    3 枝裝的原子筆，才將包裝拆開，因為賣場賣的原子筆常常
    寫不出來，而原子筆的包裝袋只有黏住，沒有封死，所以我
    才拆開來試寫。之後我就把3 枝原子筆放在藍子裡，但因為
    原子筆比籃子的縫細小而掉了出來，我才把原子筆連同另外
    2 枝白板筆一起插在褲子的口袋。我試寫完之後沒有把原子
    筆裝回袋子裡，還插在口袋結果忘記結帳，這的確是我的錯
    ，但我沒有要偷的意思。當天我有買其他的東西，也有結帳
    ，結完帳之後踏過警報線，警報器就響了，我就停下來，想
    說一定有什麼東西沒有結帳，我有摸身體在找，要找到底是
    什麼東西沒有結帳，後來摸到口袋裡面有筆，我就自己拿出
    來問愛買的安全人員可不可以結帳，但被他們拒絕等語。經
    查：
（一）被告邱金源於99年12月10日下午1 時30分許，在愛買文具
      區拿取3 枝裝原子筆1 包後，有將該包裝拆開，並將包裝
      袋置於文具區現場，其後將原子筆3 枝置入長褲口袋之行
      為，另有拿取白板筆2 枝，嗣亦將之放入長褲口袋之舉，
      而將前開原子筆3 枝及白板筆2 枝均置於其實力管領支配
      之下，嗣未將上開物品結帳即步出愛買，惟因觸動警報器
      而遭愛買保全人員趨前詢問並將之帶至結帳櫃臺，被告邱
      金源即手提甫於愛買結帳之其他物品隨同保全前往收銀台
      ，並在收銀台處將長褲口袋內之原子筆3 枝、白板筆2 枝
      主動取出之事實，業據被告邱金源坦認在卷，並經本院當
      庭勘驗愛買監視錄影光碟認屬無誤，此有本院100 年7 月
      7 日審理筆錄、100 年6 月8 日勘驗筆錄及愛買監視錄影
      畫面翻拍照片等件在卷可稽，復有原子筆3 枝及其包裝袋
      1 個、白板筆2 枝之照片及贓物認領保管單附卷可憑，堪
      以認定。是本件爭點厥為被告邱金源對其所拿取之上開原
      子筆3 枝及白板筆2 枝，是否具有不法所有之意圖。
（二）經查，證人黃晨紘於本院審理中證稱：「原子筆的包裝袋
      是在現場文具區找到的，印象中應該是在貨架上面。撿到
      包裝袋的地點附近約5 、6 步距離的地方，有提供讓購筆
      的人拆包裝袋試寫筆能不能寫的器具，5 、6 步的距離還
      好，並沒有很大，因為文具區蠻長的。愛買的購物藍放單
      枝筆的話，可能不會掉出來，但搖晃的話也許會。」等語
      明確，是揆諸證人黃晨紘所證，愛買文具區確有提供購筆
      者試寫之器具，而本件原子筆之包裝袋係在試寫設備附近
      拾獲，又單枝筆置於愛買購物籃中，確有因搖晃而掉落之
      可能等節，均堪認定。是以，愛買文具區既有提供消費者
      試寫之區域，則購筆者將多枝裝之原子筆拆開試寫，當屬
      常情，況本件被告邱金源所拿取之原子筆，其包裝袋係於
      距試寫區不遠處遭尋獲，更堪認被告邱金源所辯其係為試
      寫上開原子筆，始將3 枝裝原子筆之包裝袋拆開一節，當
      非子虛。再者，單枝裝之筆類置於愛買購物籃中，既確有
      因搖晃而自縫隙中掉出，致消費者有另覓他法以避免所購
      筆類掉落於途之必要，則被告邱金源所辯其於試寫原子筆
      後，因其係將包裝袋隨手棄置現場，而將3 枝原子筆逕行
      放置購物籃內，嗣原子筆因購物籃縫隙太大而掉落，其遂
      將該3 枝原子筆及另2 枝白板筆等筆類均放置於長褲口袋
      內以免再次掉出一節，亦非全然無稽。
（三）又查，證人黃晨紘固於警詢中證稱：「我於案發時間，在
      愛買看監視器時，發現文教區走道附近有一名男子形跡可
      疑，將筆的包裝袋拆封後，將筆放入外套內之襯衫前口袋
      內，同時將拆封的包裝袋丟棄於現場，另又隨手拿2 枝筆
      放入外套口袋內。」云云，於本院100 年7 月7 日審理中
      復證稱：「我從監視器看到有異狀，馬上就過去，我從監
      視器看到被告把筆塞在胸前的動作，我們都有留錄影帶。
      我們提供給警察的畫面，就是我所看到覺得被告有異狀的
      監視畫面。」云云。惟查，經本院於前開審理期日當庭勘
      驗卷附證人黃晨紘所提供之愛買監視錄影光碟，被告邱金
      源於文具區經監視器所攝錄之購物過程中，核無將所拿取
      之筆置入外套內襯衫前口袋之舉，該監視錄影畫面更未曾
      攝得被告邱金源將原子筆包裝袋開拆之動作，且被告邱金
      源經證人黃晨紘帶往結帳櫃臺取出未結帳物品時，其係自
      長褲口袋內取出上開物品，而無何自襯衫口袋或外套口袋
      內取出未結帳物之動作，此有本院100 年7 月7 日審理筆
      錄、100 年6 月8 日勘驗筆錄及愛買監視錄影畫面翻拍照
      片等件在卷可稽，準此，堪認被告邱金源並無任何將筆插
      放於外套內襯衫前口袋之行為。經本院以上開與黃晨紘所
      證情節有間之監視錄影畫面質之證人黃晨紘，證人黃晨紘
      先當庭改口陳稱：「我看到的畫面就是這樣子，他在拆的
      時候，我們就有注意了，我們從監視器看到他在拆，因為
      那個區塊是失竊率最高的地方。」而表示其係在監視畫面
      中目睹被告邱金源有開拆包裝之動作，即因此鎖定邱金源
      有偷竊之嫌云云，惟嗣因思及前開監視畫面中實未曾出現
      被告開拆筆類包裝之舉，竟旋又改口陳稱：「被告邱金源
      他是有在摸，前面一點點有在摸的動作。被告是摸的動作
      ，我剛剛沒有說拆的動作，我是說摸的動作。」云云，而
      非僅將被告邱金源遭監視錄影拍得之畫面改稱為係在「摸
      」商品，甚且就其甫當庭證稱「我們從監視器看到他在拆
      」之事實亦全盤否認。參諸證人黃晨紘前開所述，其就本
      件案發當日於監視畫面中所見被告邱金源之行為舉動究係
      為何此一有監視錄影光碟為證，且單純而無混淆誤認之事
      實，所證情節非僅與監視錄影內容所示未合，且前後不一
      、自相矛盾，是以，證人黃晨紘所證被告邱金源於案發當
      日係拿取多枝包裝之筆類後，旋將包裝拆封並直接將筆藏
      放於襯衫口袋內，另再拿取他種筆類並直接置入外套口袋
      之過程，已難認與事實相符。因之，更難徒以證人黃晨紘
      上開所證，即認被告邱金源前揭所辯其將原子筆拆封，嗣
      並將原子筆3 枝及白板筆2 枝放入長褲口袋之事實經過、
      緣由等節，僅係飾卸之詞而非屬實在。
（四）況且，證人黃晨紘於本院審理中先稱：「被告邱金源過了
      警報器之後，印象中他應該是繼續走，又走了2 、3 步左
      右，直到保全請他留步他才停下來。警報器響起，我們保
      全就把邱金源拉到監視器下面，請他把東西拿出來，他什
      麼動作都沒有。邱金源在走這2 、3 步的過程中，應該是
      沒有看看自己的身體、摸摸自己的身體的動作，我沒有注
      意到。」云云，而證述被告邱金源於觸動愛買警報器後，
      仍繼續前行欲離開愛買，而於步行約2 、3 步後始遭愛買
      保全人員攔獲，且被告邱金源應無任何看、摸自己身體之
      舉動。直至聽聞被告邱金源辯稱：「證人黃晨紘剛才講與
      事實都不符，我結完帳踏過警報線，警報器就響了，我就
      停下來，當時我就站在感應器的中間，我根本沒有走，我
      就想說有什麼東西沒有結帳，我知道一定有東西沒有結帳
      ，警報器才會響，我就在想到底是什麼東西，我有摸身體
      在找，我要找到底是什麼東西沒有結帳，後來摸到口袋裡
      面有筆，保全叫我找看看有沒有什麼東西，我就說有筆忘
      了結帳。」等語後，始改口證稱：「被告邱金源當天已經
      過了感應器，警報器已經響了，他有沒有再往前2 、3 步
      ，都已經成立了，而被告摸身體的動作，我們認為的和被
      告認為的不一樣。被告邱金源跨過警報器，警報器響起後
      ，他是有摸身體的動作，但我們保全有攔他下來問有沒有
      東西沒結帳，他被攔下來的位置就在警報器附近，至於距
      離多遠，只是我的揣測。被告說他走過感應器，然後警報
      器響了，按照本能的反應，他就沒有再走了，就停在那邊
      ，然後就摸自己的身體，他的說法是沒錯。」等語，而證
      稱被告邱金源於警報器響起後，確實即停留於警報器附近
      ，而未再往前行進，且警報器作響後，被告邱金源確有摸
      查自己身體之舉動甚明。揆諸前述，證人黃晨紘於本院審
      理中作證之初，均否認被告邱金源於觸動警鈴後，有何停
      留現場並摸查身體部位之情，直至被告邱金源對此提出反
      駁，證人黃晨紘始改口證稱案發當日情形確如被告邱金源
      所述無誤，是以，堪認證人黃晨紘於本院審理之初所證上
      情，當係因其認被告邱金源攜帶未經結帳之物品經過警報
      器，即當然成立竊盜罪，是其即逕依本身對該行為之評價
      ，於隱瞞對被告邱金源有利事證之情形下所為證述，殊無
      足採，是被告邱金源所辯其於離開愛買之際觸動警報器後
      ，即停留於警報器設置處未再前行，並有摸查身體部位之
      動作一節，當堪信為真。再查，衡諸常情，竊嫌於離開賣
      場之際倘遇警鈴大作，則其當明知此係因其所行竊之物品
      觸動警報器所致，是竊嫌之直覺反應或係拔腿而逃，抑或
      佯裝若無其事試圖信步離去，又或漠然站立原地束手就擒
      ，甚或直接掏出所竊物品佯裝忘記結帳，其情縱然不一而
      足，惟仍均與消費者係因一時疏忽忘記將所購物品結帳，
      而於離開賣場時不慎觸動警報器，致該名確已遺忘是否尚
      有物品未及結帳之消費者，於慌亂之中有摸索查找衣物口
      袋或隨身包包以便確認之舉相異。是本件被告邱金源於案
      發當時觸動警報器之際，其臨場反應與前述失風竊嫌之舉
      措相異，而反與試圖尋找究竟有何疏未結帳物品之消費者
      相同，準此，益徵被告邱金源所辯其確係因前述理由而將
      所欲購買之原子筆3 枝及白板筆2 枝放置於口袋內，嗣僅
      係因一時疏忽忘記結帳，而無何未予結帳即將上開物品據
      為己有之不法所有意圖一節，顯非憑空杜撰。
（五）綜上，被告邱金源將3 枝裝原子筆拆封試寫後，未以原包
      裝袋將原子筆包妥放置，反將該包裝袋任意丟棄，而有製
      造賣場收銀人員結帳困擾之虞，且於單枝原子筆自購物籃
      縫隙掉落後，竟僅為貪圖一時之便，即將所購原子筆3 枝
      及白板筆2 枝均收放於長褲口袋內，其消費、購物習慣誠
      屬欠佳，且將未結帳物品置於口袋內之舉，更有瓜田李下
      之嫌。惟揆諸上述，本件既無從排除被告邱金源確係僅將
      前開原子筆、白板筆置於長褲口袋內暫放，而於結帳之際
      疏未將其取出與其他所購物品一併結帳之可能，是依「罪
      證有疑、利歸被告」之原則，實難僅以在被告邱金源口袋
      內查獲未經結帳之原子筆3 枝及白板筆2 枝此一客觀事實
      ，即遽認被告邱金源對上開物品確有何不法所有之意圖，
      而殊難逕以竊盜罪相繩。
五、綜上所述，公訴人所提出之證據尚無足使本院對被告邱金源
    涉犯竊盜罪嫌一節，形成無合理可疑之確信。此外，本院復
    查無其他積極證據足資證明被告邱金源確有公訴人所指上開
    犯行，此部分核屬不能證明被告犯罪。揆諸首揭法條、判例
    要旨及說明，應諭知被告邱金源無罪之判決。原審未察，遽
    對被告論罪科刑，尚非允洽，被告上訴意旨以其無犯罪行為
    ，指摘原審判決不當，為有理由，自應由本院將原判決撤銷
    ，改諭知被告無罪，以資適法。
六、末按檢察官聲請簡易判決處刑之案件，經法院認為有刑事訴
    訟法第451 條之1 第4 項但書規定之情形者，應適用通常程
    序審判之；對於簡易判決之上訴，準用刑事訴訟法第3 編第
    1 章及第2 章之規定，是管轄第二審之地方法院合議庭受理
    簡易判決上訴案件，應依通常程序審理，認案件有同法第45
    2 條規定之情形者，應撤銷原判決，逕依通常程序為第一審
    判決，刑事訴訟法第452 條、法院辦理刑事訴訟簡易程序案
    件應行注意事項第14條分別定有明文。本件既應對於上訴人
    即被告為無罪判決之諭知，本不得適用刑事訴訟法第七編所
    定之簡易程序對其論罪科刑，而應依刑事訴訟法第452 條規
    定適用通常程序審判，故本院本件所為判決，係依據上開規
    定適用第一審通常程序而為之第一審通常程序判決，併予敘
    明。
據上論斷，應依刑事訴訟法第452 條、第455 條之1 第3 項、第
369 條第1 項前段、第301 條第1 項，判決如主文。
本案經檢察官王齡梓到庭執行職務。
中    華    民    國   100    年    7     月    28    日
                  刑事第十一庭審判長法  官  蔡榮澤
                                    法  官  汪曉君
                                    法  官  林蕙芳
以上正本證明與原本無異。
如不服本判決應於收受判決後10日內向本院提出上訴書狀，並應
敘述具體理由。其未敘述上訴理由者，應於上訴期間屆滿後20日
內向本院補提理由書( 均須按他造當事人之人數附繕本) 「切勿
逕送上級法院」。
                                    書記官  莊凱男
中    華    民    國   100    年    8     月    8     日